ACORDAO-COMPLETO-2336255

ACÓRDÃO 1656/2019 ATA 4/2019 - PRIMEIRA CÂMARA

VISTOS, relatados e discutidos estes embargos de declaração opostos pelo MP/TCU contra o Acórdão 11861/2018-TCU-Primeira Câmara.
ACORDAM os ministros do Tribunal de Contas da União, reunidos em sessão da 1ª Câmara, ante as razões expostas pelo relator, com base nos arts. 32 e 34 da Lei 8.443/1992, em conhecer dos embargos, para, no mérito, provê-los e aplicar à empresa Santa Rita Construções e Importações e Exportações Ltda. a multa prevista no art. 57 da Lei 8.443/1992 c/c o art. 267 do RI/TCU, no valor de R$ 30.000,00 (trinta mil reais) , fixando-lhe o prazo de 15 (quinze) dias, a contar da notificação, para que comprove, perante este Tribunal (art. 214, III, 'a', do RI/TCU) , o recolhimento da dívida aos cofres do Tesouro Nacional, atualizada monetariamente desde a data do presente acórdão até a do efetivo recolhimento, se for paga após o vencimento, na forma da legislação em vigor.

Tomada de contas especial instaurada em razão da inexecução parcial do objeto de convênio, que teve por objeto instalações hidrossanitárias em escolas rurais do município. Análise de erro material.

Primeira Câmara

Prefeitura Municipal de Assis Brasil - AC.

3. Interessados/Responsáveis:
3.1. Interessado: Superintendência Estadual da Funasa No Estado do Acre (26.989.350/0516-16)
3.2. Responsáveis: Maria Eliane Gadelha Carius (XXX.805.892-XX); Santa Rita Construcoes Importacao e Exportacão Ltda. (07.351.073/0001-77).

13.1. Ministros presentes: Walton Alencar Rodrigues (Presidente) e Benjamin Zymler.
13.2. Ministro-Substituto convocado: Augusto Sherman Cavalcanti.
13.3. Ministro-Substituto presente: Weder de Oliveira (Relator).

WEDER DE OLIVEIRA

Adoto como relatório a manifestação regimental do MP/TCU, representado pelo Subprocurador-Geral Paulo Soares Bugarin (peça 49) :
"Trata-se de tomada de contas especial instaurada em desfavor da Sra. Maria Eliane Gadelha Carius, ex-prefeita de Assis Brasil/AC, em razão da inexecução parcial do Convênio nº 315/2016. Por meio do Acórdão 11861/2018-TCU-Primeira Câmara (DOU, em 16.10.18) , esta Corte proferiu as seguintes deliberações sobre a matéria objeto deste feito:
'ACORDAM os ministros do Tribunal de Contas da União, reunidos em sessão da 1ª Câmara, ante as razões expostas pelo relator, em:
9.1. considerar revéis, para todos os efeitos, com fundamento no art. 12, § 3º, da Lei 8.443/1992, a Sra. Maria Eliana Gadelha Carius e a empresa Santa Rita Construções e Importações e Exportações Ltda.;
9.2. julgar irregulares, com fundamento nos arts. 1º, I, e 16, III, 'b' e 'c', da Lei 8.443/1992 c/c os arts. 19 e 23, III, da mesma lei, e com arts. 1º, I, e 209, II e III, e 214, III, do RI/TCU, as contas da Sra. Sra. Maria Eliana Gadelha Carius e condená-la, solidariamente com a empresa Santa Rita Construções e Importações e Exportações Ltda., ao pagamento das quantias abaixo especificadas, com a fixação do prazo de 15 (quinze) dias, a contar da notificação, para que comprove, perante este Tribunal (art. 214, III, 'a', do RI/TCU) , o recolhimento da dívida aos cofres da Fundação Nacional de Saúde, atualizada monetariamente e acrescida dos juros de mora, calculados a partir das datas discriminadas, até a data do recolhimento, na forma prevista na legislação em vigor:
	DÉBITO/CRÉDITO
	VALOR (R$) 
	DATA

	Débito
	1.049,06
	30/7/2010

	Débito
	23.898,50
	4/11/2010

	Débito
	32.568,01
	8/12/2010

	Débito
	29.688,47
	22/11/2011

	Crédito
	22.885,85
	17/10/2013

	Crédito
	4.718,59
	15/4/2014

9.3. aplicar à Sra. Maria Eliana Gadelha Carius a multa prevista no art. 57 da Lei 8.443/1992 c/c o art. 267 do RI/TCU, no valor de R$ 30.000,00 (trinta mil reais) , fixando-lhe o prazo de 15 (quinze) dias, a contar da notificação, para que comprove, perante este Tribunal (art. 214, III, 'a', do RI/TCU) , o recolhimento da dívida aos cofres do Tesouro Nacional, atualizada monetariamente desde a data do presente acórdão até a do efetivo recolhimento, se for paga após o vencimento, na forma da legislação em vigor;
9.4. autorizar, desde logo, nos termos do art. 28, II, da Lei 8.443/1992, a cobrança judicial das dívidas, caso não atendidas as notificações;
9.5. com fundamento no § 3º do art. 16 da Lei 8.443/1992, encaminhar cópia desta deliberação à Procuradoria da República no Estado do Acre, para a adoção das medidas que entender cabíveis.'
Nesta etapa processual, a unidade técnica identificou a existência de um alegado erro material na deliberação, que consiste na ausência de menção à aplicação de multa individual à empresa Santa Rita Construções Importações e Exportações Ltda., ainda que o Ministro-Relator tenha incluído no voto condutor do decisum uma menção expressa à condenação da empresa, conforme excerto abaixo transcrito (peça 45, p. 2) :
'9. Acolho a análise uniforme empreendida pela Secex-PI, que adoto como fundamento para minhas razões de decidir: 'inexistindo nos autos elementos que permitam concluir pela ocorrência de boa-fé ou de outros excludentes de culpabilidade em sua conduta, propõe-se que suas contas sejam julgadas irregulares e que seja condenada em débito, solidariamente com a empresa Santa Rita Construções Importações e Exportações Ltda., bem como que lhes seja aplicada a multa prevista no art. 57 da Lei 8.443/1992' (peças 40-42) .' (Grifei.) 
Por esse motivo, a Secex/AC propõe que o acórdão seja retificado materialmente a fim de incluir a penalidade de multa de R$ 30.000,00 para a empresa Santa Rita Construções Importações e Exportações Ltda., mesmo valor aplicado à Sra. Maria Eliane Gadelha Carius. 
Muito embora reconheça a ocorrência de omissão no Acórdão 11861/2018-TCU-Primeira Câmara, reputo não ser possível corrigir tal falha por meio do apostilamento da decisão. Como se sabe, as penalidades aplicadas pelo TCU com fundamento no art. 57 da Lei nº 8.443/92 têm valor arbitrado pelo colegiado por meio da dosimetria da pena calculada individualmente para cada um dos agentes arrolados no processo, ocasião em que são ponderadas a reprovabilidade da conduta dos responsáveis e sua contribuição para a materialização do débito. Por esse motivo, não é raro observar a aplicação de multas com valores distintos para agentes responsabilizados por um mesmo fato. 
Assim, este representante do Ministério Público de Contas manifesta-se pela impossibilidade de presumir que a sanção imposta à empresa Santa Rita Construções Importações e Exportações Ltda. seja de valor idêntico ao imputado à Sra. Maria Eliane Gadelha Carius, motivo pelo qual interpõe, tempestivamente, os presentes embargos de declaração com vistas a uma nova submissão deste processo ao colegiado competente para a fixação do valor da multa a ser cominada à entidade."
É o relatório.

não há.

Subprocurador-Geral Paulo Soares Bugarin.

EMBARGOS DE DECLARAÇÃO. CONHECIMENTO. PROVIMENTO.

TOMADA DE CONTAS ESPECIAL (TCE)

Secretaria de Controle Externo no Piauí (SECEX-PI).

Examino embargos de declaração interpostos contra o Acórdão 11861/2018-TCU-Primeira Câmara, no qual este Tribunal deliberou, dentre outros encaminhamentos: 
"ACORDAM os ministros do Tribunal de Contas da União, reunidos em sessão da 1ª Câmara, ante as razões expostas pelo relator, em:
9.1. considerar revéis, para todos os efeitos, com fundamento no art. 12, § 3º, da Lei 8.443/1992, a Sra. Maria Eliana Gadelha Carius e a empresa Santa Rita Construções e Importações e Exportações Ltda.;
9.2. julgar irregulares, com fundamento nos arts. 1º, I, e 16, III, 'b' e 'c', da Lei 8.443/1992 c/c os arts. 19 e 23, III, da mesma lei, e com arts. 1º, I, e 209, II e III, e 214, III, do RI/TCU, as contas da Sra. Sra. Maria Eliana Gadelha Carius e condená-la, solidariamente com a empresa Santa Rita Construções e Importações e Exportações Ltda., ao pagamento das quantias abaixo especificadas, com a fixação do prazo de 15 (quinze) dias, a contar da notificação, para que comprove, perante este Tribunal (art. 214, III, 'a', do RI/TCU) , o recolhimento da dívida aos cofres da Fundação Nacional de Saúde, atualizada monetariamente e acrescida dos juros de mora, calculados a partir das datas discriminadas, até a data do recolhimento, na forma prevista na legislação em vigor:
 (...) 
9.3. aplicar à Sra. Maria Eliana Gadelha Carius a multa prevista no art. 57 da Lei 8.443/1992 c/c o art. 267 do RI/TCU, no valor de R$ 30.000,00 (trinta mil reais) , fixando-lhe o prazo de 15 (quinze) dias, a contar da notificação, para que comprove, perante este Tribunal (art. 214, III, 'a', do RI/TCU) , o recolhimento da dívida aos cofres do Tesouro Nacional, atualizada monetariamente desde a data do presente acórdão até a do efetivo recolhimento, se for paga após o vencimento, na forma da legislação em vigor;"
A Secex/AC observou que, no acórdão recorrido, haveria erro material na deliberação, que consiste na ausência de menção à aplicação de multa individual à empresa Santa Rita Construções Importações e Exportações Ltda., ainda que o Ministro-Relator tenha incluído no voto que fundamentou a referida decisão, menção expressa à condenação da empresa (peça 45, p. 2) :
'9. Acolho a análise uniforme empreendida pela Secex-PI, que adoto como fundamento para minhas razões de decidir: 'inexistindo nos autos elementos que permitam concluir pela ocorrência de boa-fé ou de outros excludentes de culpabilidade em sua conduta, propõe-se que suas contas sejam julgadas irregulares e que seja condenada em débito, solidariamente com a empresa Santa Rita Construções Importações e Exportações Ltda., bem como que lhes seja aplicada a multa prevista no art. 57 da Lei 8.443/1992' (peças 40-42) .' (Grifei.) 
Em vista disso, a unidade instrutiva propôs que o acórdão seja retificado materialmente a fim de incluir a penalidade de multa de R$ 30.000,00 para a empresa Santa Rita Construções Importações e Exportações Ltda., mesmo valor aplicado à Sra. Maria Eliane Gadelha Carius. 
O MP/TCU, por sua vez, observa que o referido acórdão tenha sido omisso, ao não incluir a multa à empresa, considera não ser possível corrigir tal falha por meio de apostilamento. Sobre o assunto, o órgão ministerial concluiu:
" (...) Como se sabe, as penalidades aplicadas pelo TCU com fundamento no art. 57 da Lei nº 8.443/92 têm valor arbitrado pelo colegiado por meio da dosimetria da pena calculada individualmente para cada um dos agentes arrolados no processo, ocasião em que são ponderadas a reprovabilidade da conduta dos responsáveis e sua contribuição para a materialização do débito. Por esse motivo, não é raro observar a aplicação de multas com valores distintos para agentes responsabilizados por um mesmo fato. 
Assim, este representante do Ministério Público de Contas manifesta-se pela impossibilidade de presumir que a sanção imposta à empresa Santa Rita Construções Importações e Exportações Ltda. seja de valor idêntico ao imputado à Sra. Maria Eliane Gadelha Carius, motivo pelo qual interpõe, tempestivamente, os presentes embargos de declaração com vistas a uma nova submissão deste processo ao colegiado competente para a fixação do valor da multa a ser cominada à entidade."
II
Conheço dos embargos de declaração, com fulcro nos arts. 32, II, e art. 34, §1º, da Lei 8.443/1992.
Os embargos de declaração não se prestam, em regra, para rediscussão do mérito, nem para reavaliação dos fundamentos que levaram à prolação do acórdão recorrido.
No âmbito desta Corte de Contas, a interposição dos embargos se sujeita à ocorrência das situações previstas no art. 34 da sua lei orgânica e no art. 287 do seu regimento interno, a seguir transcritos:
[Lei Orgânica] 
"Art. 34. Cabem embargos de declaração para corrigir obscuridade, omissão ou contradição da decisão recorrida."
[Regimento Interno]
"Art. 287. Cabem embargos de declaração quando houver obscuridade, omissão ou contradição em acórdão do Tribunal."
Nesse contexto, dos pressupostos de cabimento previstos, o único que foi impugnado e que deve ser analisado é, no caso, a omissão, no acórdão embargado, que não contemplou a aplicação de multa à empresa, com fulcro no art. 57 da Lei 8.443/1992, conforme expressamente disposto no voto que fundamentou o referido acórdão.
Assiste razão ao representante do MP/TCU quanto à existência de omissão, uma vez que, nos fundamentos do acórdão recorrido, adotei como razões de decidir as análises e conclusões da Secex/PI quanto à responsabilidade da gestora e da empresa e quanto à aplicação de multa individual a cada um desses responsáveis (peça 45, p. 2) :
"9. Acolho a análise uniforme empreendida pela Secex-PI, que adoto como fundamento para minhas razões de decidir: 'inexistindo nos autos elementos que permitam concluir pela ocorrência de boa-fé ou de outros excludentes de culpabilidade em sua conduta, propõe-se que suas contas sejam julgadas irregulares e que seja condenada em débito, solidariamente com a empresa Santa Rita Construções Importações e Exportações Ltda., bem como que lhes seja aplicada a multa prevista no art. 57 da Lei 8.443/1992' (peças 40-42) ." (Grifei.) 
Apenas para contextualizar, rememoro que a responsabilidade da empresa contratada, decorre do recebimento por serviços não executados, conforme síntese elaborada pela Secex/PI, e que respaldam a aplicação de multa (peça 6) :
"12.O levantamento dos serviços executados e/ou pendentes realizado na visita in loco, como também o levantamento financeiro das medições e contrato com a empresa executora das obras, conforme consta no Parecer Técnico Diesp 164/2013, indicam que somente 43,75% do total do objeto do Convênio 0315/2006 foi executado, conforme detalhado a seguir:
	ESCOLA
	VALOR DA OBRA (R$) 
	PERCENTUAL EXECUTADO (%) 
	VALOR EXECUTADO (R$) 

	Escola Pedro Álvares Cabral
	37.675,92
	58,43
	22.014,04

	Escola Humaitá
	36.662,45
	0,00
	0,00

	Escola Santa Rita
	36.516,01
	77,22
	28.197,66

	Escola Maria Ferreira
	36.715,43
	86,35
	31.703,77

	Escola Baixa Verde
	37.394,64
	82,58
	30.880,49

	Escola Três Cachoeiras
	36.052,13
	0,00
	0,00

	Escola Aládia Aquino Bonfim
	36.778,71
	0,00
	0,00

	TOTAL
	257.795,30
	43,75
	112.795,96

13.Conforme tabela acima, foram executados serviços de instalações hidrossanitárias em quatro escolas rurais e em três escolas nenhum serviço foi executado. A Funasa somente liberou R$ 200.000,00 dos R$ 250.000,00 previstos no termo de convênio (item 3 desta instrução) . Assim, apesar da Prefeitura Municipal de Assis Brasil/AC ter recebido R$ 200.000,00 da Funasa para executar o objeto do convênio, as obras/serviços executados nas quatro escolas rurais correspondem ao valor de R$ 112.795,96. Portanto, existe um débito de R$ 87.204,04 (R$ 200.000,00 - R$ 112.795,96) referente a serviços não executados.
14.Constam do processo duas restituições efetuadas pela Prefeitura Municipal de Assis Brasil/AC: 
em 17/10/2013, no valor de R$ 22.885,85 (peça 3, p. 30-32) ;
em 15/4/2014, no valor de R$ 4.718,59 (peça 3, p. 348-349) .
15.O convênio foi assinado em 25/6/2006 pelo então prefeito de Assis Brasil/AC, Sr. Manoel Batista de Araújo (peça 1, p. 133) . Os recursos foram liberados somente em 25/1/2008 e 7/3/2008 (peça 1, p. 325 e 349) , também na gestão do Sr. Manoel Batista de Araújo. 
15.1.Apesar dos extratos bancários da conta específica do convênio existentes nos autos não cobrirem o período em que ocorreram os pagamentos das despesas realizadas com o objeto do convênio (peça 2, p. 62-96, 352-390) , os documentos bancários apresentados junto à prestação de contas parcial indicam um saldo, em 30/6/2009, de R$ 215.208,67, demonstrando que os recursos repassados pela Funasa se encontravam, nessa época, aplicados financeiramente.
15.2.A Relação de Pagamentos Efetuados, bem como os documentos de despesas integrantes da prestação de contas final (peças 2, p. 340 e 396, 3, p. 4-26) indicam que os pagamentos das despesas foram efetuados entre 25/11/2009 e 22/11/2011. O saldo de R$ 22.885,85 foi recolhido à Funasa em 17/10/2013 (peça 2, p. 372) . 
 (...) 
16.De acordo com a Relação de Pagamentos Efetuados integrante da prestação de contas final (peça 2, p. 340) , a empresa contratada (peça 3, p. 94-110) , Santa Rita Construções Importações e Exportações Ltda. (CNPJ 07.351.073/0001-77) , recebeu R$ 205.870,91 referente à execução de serviços relativos ao objeto do convênio. Constam dos autos, às peças 2, p. 396, e 3, p. 6, 10, 14 e 20, cinco notas fiscais referentes aos cinco pagamentos constantes da Relação de Pagamentos Efetuados (R$ 88.723,79, R$ 30.992,14, R$ 23.898,50, R$ 32.568,01 e R$ 29.688,47) . Tais notas fiscais não contêm o atesto de que os serviços lá descritos foram executados. Constam, também, dois cheques (R$ 29.035,32 e R$ 653,15) referentes ao pagamento dos serviços relacionados na nota fiscal no valor de R$ 29.688,47 (peça 3, p. 22 e 26) .
16.1.Portanto, considerando que as notas fiscais citadas constam da Relação de Pagamentos Efetuados integrantes da prestação de contas final apresentada, bem como o contrato e aditivos celebrados com a empresa Santa Rita Construções Importações e Exportações, além dos cheques totalizando o valor de uma das notas fiscais, tem-se que a referida empresa deve ser responsabilizada, solidariamente com a Sra. Maria Eliane Gadelha Carius, pelo débito de R$ 87.204,04 referente à inexecução parcial do objeto do Convênio 0315/2006, para que recolha o débito apurado e/ou apresentem alegações de defesa."
Uma vez que há omissão no acórdão, impõe-se o provimento dos presentes embargos para aplicar à empresa Santa Rita Construções Importações e Exportações Ltda., a multa prevista no art. 57 da Lei 8.443/1992.
TCU, Sala das Sessões Ministro Luciano Brandão Alves de Souza, em 19 de fevereiro de 2019.
Weder de Oliveira 
Relator